臺北高等行政法院判決　　　　　　　　　　　　　　　九十年度訴字第四○九七號
　　　　　　　　　　　　　　　.
　　原　　　告　甲○○○○○○.
　　代　表　人　凱薩琳‧尼德爾.
　　　　　　　　史都特、威特
　　訴訟代理人　蔡瑞森律師　　（兼送達代收人）
　　　　　　　　陳長文律師
　　右　一　人
　　複 代理 人　張有捷律師
　　被　　　告　經濟部智慧財產局
　　代　表　人　陳明邦（局長）住同右
　　訴訟代理人　丁○○
　　參　加　人　蘇黎世鐘錶有限公司
　　代　表　人　乙○○
　　訴訟代理人　丙○○律師
右當事人間因商標異議事件，原告不服經濟部中華民國九十年三月二十二日經（九０
）訴字第０九００六三０五七六０號訴願決定，提起行政訴訟，並經本院裁定命參加
人獨立參加被告之訴訟。本院判決如左：
　　主  文
原告之訴駁回。
訴訟費用由原告負擔。
　　事  實
一、事實概要：緣參加人於民國（下同）八十七年二月二日以「SURICH及圖」商標，
    指定使用於當時商標法施行細則第四十九條所定商品及服務分類表第十八類之皮
    夾、皮包、背包、書包等商品，向被告機關之前身經濟部中央標準局申請註冊，
    經該局准列為審定第八五九八二一號商標（如附圖一，下稱系爭商標）。嗣參加
    人以該審定商標有違商標法第三十七條第七款、第十二款之規定，檢據如附圖二
    之商標（下稱據以異議商標）對之提起異議，經被告審查，以八十九年六月二十
    日中台異字第八八一二四五號商標異議審定書為異議不成立之處分。原告不服，
    提起訴願，經遭駁回，遂提起本件行政訴訟。
二、兩造聲明：
   (一)原告聲明求為判決：
   1.訴願決定及原處分均撤銷。
   2.被告應為撤銷審定第八五九八二一號「SURICH及圖」商標之處分。
   (二)被告及參加人聲明求為判決：駁回原告之訴。
三、兩造之爭點：系爭商標是否有異議審定時商標法第三十七條第七、十二及十四款
    規定之情形，而不得申請註冊？
甲、原告主張之理由：
　一被告及經濟部係以系爭審定八五九八二一號「SURICH及圖」商標圖樣為一似蓮花
　　構圖，而據以異議之註冊第一四二○九○號「COURONNE fig.」及註冊第五○七
　　一八四號「ROLEX + crown device」商標則主要由「皇冠圖形」所構成，或由皇
　　冠圖形及外文「ROLEX」所組成，二者不論外觀、構圖、意匠及設計態樣均有明
　　顯不同，予人印象截然有別；異時異地隔離觀察，難謂構成近似，而為「異議不
　　成立」之處分及「訴願駁回」之決定。惟被告機關及經濟部所持之見解，基於下
　　述事實及理由，顯有違法之處：
(一)衡酌商標在外觀或觀念上有無混同誤認之虞，應本客觀事實：
　1.按商標近似審定基準第五條「衡酌商標在外觀或觀念上有無混同誤認之虞，應本
　　客觀事實」之規定明顯可知，在判斷商標近似與否，應審究個案之客觀事實。而
　　一般而言，商品本身的設計樣式對消費者而言，仍為一識別產銷來源主體之依據
　　，對於外觀相同或近似之商品，一般消費者對於該等商品上所標示商標的注意力
　　，明顯較低，合先陳明。
　2.查參加人，於其鐘錶產品上之外觀，除了部分與原告之鐘錶幾近完全相同外，亦
　　多以刻意仿冒抄襲之手法，僅就原告之鐘錶外觀稍作變化，且參加人之前負責人
　　「蕭豐盛」，亦因以唯妙唯肖之抄襲手段，仿冒原告手錶之外觀，案經台灣台北
　　地方法院以八十五年度易字第一六四八號確定判決，以偽標產地罪，處刑在案。
　　由於一般消費者對於消費購買此等外觀相同或近似之商品之際，其對於該等商品
　　上所標示商標之注意力明顯較一般為低，而忽略系爭兩造商標之細微差異，進而
　　有誤認誤購之虞。然被告謂「被異議人於其所製造銷售鐘錶產品之外觀上刻意模
　　仿抄襲異議人據以異據商標之商品云云，與本案無涉外，亦非本案所得審究」及
　　訴願決定機關謂「訴願人所稱第三人於其所製造銷售鐘錶產品之外觀上刻意模仿
　　抄襲訴願人據以異議商標之商品等部分，核與本件兩造商標圖樣近似與否之認定
　　無涉」等語，明顯忽略衡酌商標在外觀或觀念上有無混同誤認之虞應考量之客觀
　　事實，誠屬不可採。
　(二)兩商標主要部分之外觀皆由五隅角向外放射延伸之圖樣所組成，為近似商標：
　1.兩商標主要部分之外觀、觀念及讀音只要有一足令一般消費者產生混淆誤認之虞
　　者，兩商標即為近似之商標：
　(1)按商標構成相同或近似者，係指具有普通知識經驗之商品購買人，於購買時施以
　　普通所用之注意，就兩商標主要部分之外觀、觀念或讀音隔離觀察有無產生混淆
　　誤認之虞者以為斷。所謂外觀近似係指商標圖樣之構圖、排列、字型、設色等，
    有產生混同誤認之虞者，而觀念近似則指商標圖構上之實質意義有產生混同誤認
    之虞者而言。再者，商標近似與否，應隔離觀察，以為判定之標準，縱令兩商標
    對照比較，能見其差別，然異時異地各別觀察，則不易見者，仍不能不謂為近似
    ，改制前行政法院著有二十六年度判字第二十號判例可資參循，合先陳明。
　(2)次按　鈞院八十九年訴字二五三四號及八九訴字二八一五號之判決意旨謂「經久
　　慣常的使用，會使整體商標圖樣之『一體感』為社會大眾所充分認知，其結果會
　　造成：『其他新設計的商標圖樣，只要有整體設計精神及意匠上與該著名之商標
　　圖樣相仿彿，而形成同一印象，即使有其餘之出入，該等出入均會被視為細微之
　　出入，而非『可資辨識之顯著特徵』，因此二者間構成近似』。」亦合先陳明。
　2.查原告標示據以異議商標之商品因品質優良且廣泛在世界各地包括中華民國廣告
　　銷售，頗受一般消費者之喜愛，故西元一九九六年由原告委託論群市場研究公司
　　就原告品牌認知之研究報告顯示，據以異議商標之知名度高達百分之九十九，而
　　被告於中台異字第七五五二四號異議審定書中亦明示，改制前行政法院於七十四
　　年度判字第一八五七號判決中註明原告據以異議商標已達夙著盛譽，為一般消費
　　者所熟知。又系爭審定商標與原告據以異議商標之圖形主要部分之設計皆由五隅
　　角向外延伸之圖樣所組成，兩者整體設計精神及意匠上即相仿彿，秉諸前揭八十
　　九年訴字二五三四號及八九訴字二八一五號判決意旨，則即使兩者間有其餘之出
　　入，該等出入亦應被視為細微之出入，而非『可資辨識之顯著特徵』，是以被告
　　或訴願決定機關對於此等由五隅角向外延伸之圖樣所組成的圖形亦認定與原告據
　　以異議之圖形構成近似，因此系爭二商標構成近似，實毋庸置疑。
3.次查，被告及訴願決定機關一再認定系爭審定商標圖樣之主要部分為一「蓮花構
　　圖」，然系爭審定第八五九八二一號「SURICH及圖」商標之圖樣部分於內政部之
　　著作權登記，係為「鐘擺振幅設計圖」，此與所謂蓮花不但相去甚遠亦全然無關
　　。由此足見，被告及訴願決定機關，咸皆認定系爭審定商標為一「蓮花構圖」，
　　而對系爭審定商標與據以異議商標皆為一「五隅角向外延伸之圖樣所組成的圖形
　　」之事實忽略未予審究，明顯過於主觀而有所疏失；甚且縱系爭審定商標真為一
　　「蓮花構圖」，被告及訴願決定機會亦不乏有認定「手掌」、或「孔雀」、或「
　　花盤設計圖」、或「箭設計圖」、或「山口」之文字組合等商標與原告據以異議
　　商標構成近似的前例，是被告及訴願決定機關之處分，明顯過於主觀率斷，誠屬
　　不可採。
　4.綜上論陳，兩商標之圖形主要部分構成近似，復又與原告據以異議之註冊第五○
　　七一八四號指定使用於相同或類似之「書包、手提箱袋、旅行袋、皮夾」等商品
　　，是系爭商標之審定，違反商標法第三十七條第七款及第十二款之規定，應不准
　　註冊。
　(三)參加人於原告據以異議商標著名後，始以相同之由五隅角向外延伸之圖樣設計申
　　請商標註冊，顯係抄襲原告據以異議之著名商標，而違反商標法第三十七條第七
　　款及第十四款之立法意旨：
　　按商標法第三十七條第七款及第十四款之立法目的，皆在杜絕剽竊他人商標而獲
　　准註冊之歪風，以建立正常之商標秩序。而原告據以異議商標已達夙著盛譽，為
　　一般消費者所熟知，已概述如前。查第三人於其鐘錶產品上之外觀，刻意仿襲原
　　告之鐘錶，且第三人之前負責人，亦因以唯妙唯肖之抄襲手段，仿冒原告手錶之
　　外觀，案經台灣台北地方法院以八十五年度易字第一六四八號確定判決，以偽標
　　產地罪，處刑在案等等，皆足證明第三人係有意抄襲原告據以異議之五隅角向外
　　延伸之設計圖樣。商標法第三十七條第七款及第十四款之立法之目的，既在保護
　　正常之市場交易秩序，則被告及訴願決定機關既未考慮系爭商標與據以異議商標
　　設計基礎混淆近似，復就證明第三人不當競爭心態之證據資料不予以採信，其處
　　分及決定顯有違法之處，自不應予以維持。
　二爰提呈起訴理由如上，請求判決如訴之聲明，用保原告及一般消費者之合法權益
　　。
乙、被告主張之理由：
  一按商標圖樣「相同或近似於他人著名之商標或標章，有致公眾混淆　誤認之虞者
    」、「相同或近似於他人同一商品或類似商品之註冊商標者」不得申請註冊，固
    為本件商標異議審定時商標法第三十七條第七、十二款所明定。惟其適用應以兩
    造商標圖樣構成相同或近似為前提要件。而判斷兩商標圖樣近似與否，以具有普
    通知識經驗之購買人，於購買時施以普通所用之注意，有無混同誤認之虞判斷之
    ，復為同法施行細則第十五條第一項所明定。商標在外觀、觀念或讀音上有一近
    似者，始為近似之商標。查本件系爭審定第八五九八二一號「SURICH及圖」商標
    圖樣係由一似蓮花構圖之圖形及外文「SURICH」所組成，而原告據以異議之「
    COURONNE fig」商標圖樣及註冊第五○七一八四號「ROLEX + crown device」商
    標圖樣則或由「皇冠圖形」所構成，或由「皇冠圖形」、中文「勞力士」、外文
    「ROLEX」所組成，前者圖形為一似蓮花構圖之圖案，後者圖形則為五隅角向外
    呈放射伸展之皇冠圖案，二者外觀構圖意匠及設計態樣已有明顯之差異，予人印
    象迥然有別，況後者之皇冠圖形單獨或佐有中文「勞力士」或外文「ROLEX」等
    之態樣已為消費者所習知，而前者除圖形有別外亦有外文「SURICH」足資辨識，
    整體觀之，無論於外觀、觀念及讀音上均分別顯然，予人印象截然不同，異時異
    地隔離觀察，客觀上，尚難謂有使一般商品購買人產生混同誤認之虞，應非屬近
    似之商標。自無首揭法條規定之適用。至原告所述關係人於其所製造銷售鐘錶產
    品之外觀上刻意模仿抄襲原告據以異議商標之商品云云，查其所指之鐘錶商品除
    與本件系爭商標指定使用之商品並不相同，與本案無涉外，亦非本案所得審究，
    原告之主張自不足採。
　二綜上論述，被告原處分，洵無違誤，敬請駁回原告之訴。
丙、參加人主張之理由：
  一答辯聲明如被告答辯狀所載。
  二另補充如下：系爭商標和據爭商標是不近似的商標，況且原告的商標在實際上都
    會根據中文「勞力士」或英文「ROLEX」的文字來一起使用，參加人的商標則是
    以蘇黎世「SURICH」的文字來表示，原告的商標是一個著名商標，依商標法施行
    細則第十五條的規定，消費者並不會發生混同誤認之虞，所以他們兩個是完全不
    同的商標，無商標法第三十七條第七、十二、十四款的適用。
　　理  由
壹、程序方面：
    按「代理權有欠缺之訴訟代理人，在下級審所為之訴訟行為，經當事人本人在上
    級審承認者，溯及於行為時發生效力。本件原審廢棄第一審判決駁回上訴人之訴
    ，係以代理起訴之某甲無代理權為理由，茲上訴人既對於原判決提起第三審上訴
    ，即已承認某甲之訴訟行為，自不得以起訴時代理權有欠缺，即認其訴為不合法
    。」「按於能力、法定代理權或訴訟所必要之允許有欠缺之人所為之訴訟行為，
    經取得能力之本人，取得法定代理權或允許權之人，法定代理人或允許權人之承
    認，溯及於行為時發生效力，民事訴訟法第四十八條定有明文。其目的在避免已
    施行之訴訟程序歸於徒勞。該承認不論為明示或默示，均溯及於行為時發生效力
    。」最高法院二十八年上字第一一三一號、八十三年台上字七七三號判例著有明
    文。又民事訴訟法第四十八條有關事後追認之規定於訴訟代理之欠缺準用之（民
    事訴訟法第七十五條第二項參照）。而上開民事訴訟法第四十八條、第七十五條
    之規定，於行政訴訟亦均準用之（行政訴訟法第二十八條、第五十六條）。基於
    同一法理，行政程序代理權有欠缺之人所為之行政程序行為，非不可於事後之行
    政救濟程序，由本人或其合法委任之代理人以明示或默示之方法加以追認，而均
    溯及於行為時發生效力。本件原告於最初申請異議時，固僅係由其代理人提出先
    前之概括委任書（載明授權代理人為原告公司處理一切商標事務，包括申請註冊
    、提起異議、撤銷、評定案及就上開案件為答辯等），但當時行政程序法尚未施
    行，本難苛求其依該法第二十四條第四項規定，於最初為行政程序行為時，提出
    具體個案之委任書，且縱令其提起本件異議之代理權有欠缺，因其於事後提起訴
    願時已就此具體個案提出經公證之委任書（見訴願卷附件三），由合法委任之代
    理人僅就實體事項為訴願之主張，並未指摘其於異議程序有何欠缺（原告提起本
    件行政訴訟，亦經合法委任並僅為實體爭執），揆諸前開說明，無異由其代理人
    默示承認先前異議程序之行為，自應認溯及於提起異議時發生效力，原有之欠缺
    應視為業已補正，合先敘明。
貳、實體方面：
一、按商標圖樣「相同或近似於他人著名之商標或標章，有致公眾混淆誤認之虞者」
    、「相同或近似於他人同一商品或類似商品之註冊商標者」，不得申請註冊，固
    為本案異議審定時商標法第三十七條第七款及第十二款所明定，惟上開條款之適
    用均以商標彼此相同或近似為前提。而衡酌商標圖樣是否近似，以具有普通知識
    經驗之購買人，於購買時施以普通所用之注意，有無混同誤認之虞判斷之，同法
    施行細則第十五條第一項復定有明文。又判斷兩商標近似與否，固應審查其外觀
    、觀念或讀音方面之一有無近似者，然衡酌商標在外觀、觀念有無混同誤認之虞
    ，應本客觀事實，以具有普通知識經驗之商品購買人施以普通之注意義務，就二
    商標異時異地隔離及通體觀察其有無發生混同、誤認之虞以為斷，如商標以文字
    、圖形或記號為聯合式者，則應就各部分觀察，並以構成主要之部分為標準。此
    亦有行政院台七十四經字第一八０六八號函准修正備查之商標近似審查基準第一
    項及第五項可參。
二、查本件被告略以系爭審定第八五九八二一號「SURICH及圖」商標圖樣為五個類似
    花辮所構成之似蓮花圖形，據以異議之註冊第一四二０九０號「COURONNE fig」
    商標及註冊第五０七一八四號「ROLEX +crown device」商標，則為「皇冠圖形
    」商標，係五隅角向外呈放射伸展之皇冠圖案，二者圖形外觀構圖意匠及設計態
    樣相去甚遠，予人印象自有所不同；異時異地隔離觀察，客觀上，難謂有使一般
    商品購買人產生混同誤認之虞，應非屬近似之商標，而為異議不成立之處分。原
    告不服，主張：據以異議之商標，係由五隅角向外成放射延伸之圖樣所構成，而
    系爭審定商標係以五片橢圓形隅角向外延伸之設計所構成，不論是否為皇冠或蓮
    花之構圖，二者隅角之設計均為一般消費者用以識別系爭商標商品之憑藉，因為
    系爭商標與據以異議之商標，均有數目相同向外呈延伸開展設計之隔角，極易產
    生混淆誤認；又原告之商標商品因品質優良廣泛在世界各地銷售，頗受一般消費
    者之喜愛，西元一九九六年由論群市場研究公司就原告品牌認知之研究報告顯示
    ，據以異議商標知名度高達百分之九十九，而被告於中台異字第七五五二四號商
    標異議審定書中曾明示，原告「ROLEX」、「勞力士」及「皇冠圖形」等商標，
    已達夙著盛譽，為一般大眾所共知，用以表彰原告商品之著名標誌，系爭審定商
    標應有違首揭二法條規定云云。
三、經查本件系爭審定「SURICH及圖」商標圖樣，係由如附圖一之圖形及外文「
    SURICH」所組成，而原告據以異議之「COURONNE fig」商標圖樣則由單一「皇冠
    圖形」所構成（如附圖二左方圖形），另據以異議之「ROLEX +crown device 」
    商標則由皇冠圖形及外文「ROLEX」所組成（如附圖二右方圖文），不但兩者使
    用之外文「SURICH」與「ROLEX」顯然不同，而且系爭商標之圖形為一似蓮花構
    圖，據以異議商標之圖案則為五隅角向外呈放射伸展之皇冠圖形，二者不論外觀
    、構圖、意匠及設計態樣均有明顯不同，予人印象截然有別，異時異地隔離觀察
    ，難謂構成近似，自無首揭條款之適用。至原告所述參加人於其所製造銷售鐘錶
    產品之外觀上刻意模仿抄襲原告據以異議商標之商品云云，查其所指之鐘錶商品
    除與本件系爭商標指定使用之商品並不相同，與本案無涉外，亦非本案所得審究
    。另原告於原異議申請書固記載主張法條為商標法第三十七條第七、十二、十四
    款，惟未附理由，嗣於補正異議理由書時敘明有關七、十二款之事實及理由，第
    十四款部分則未作補正，依商標法第四十七條第一項：「提出異議者，應以異議
    書載明事實及理由，並附副本，檢送商標主管機關」之規定，該條款既未附詳細
    事實及理由，實質上即未作主張，原處分意旨認無庸論究此條款，自無不合，茲
    原告於起訴狀又重提商標法第三十七條第十四款，亦未附相關事實及理由，本院
    自無從斟酌，且縱令其補具與此條款相關之事實及理由，因屬新爭點，既未經被
    告為第一次處分，本院亦無法加以審酌，併予敘明。
四、綜上所述，被告以系爭商標與據以異議商標並不構成近似，尚無首揭條款之適用
    ，乃為異議不成立之處分，於法並無不合，訴願決定予以維持，亦無違誤，原告
    起訴意旨，仍執前詞及個人主觀之見解，請求撤銷訴願決定及原處分，為無理由
    ，應予駁回。
據上論結，本件原告之訴為無理由，爰依行政訴訟法第九十八條第三項前段，判決如
主文。
中　　華　　民　　國　　九十一　　　年　　　八　　　　月　　　十五　　　日
                                  臺北高等行政法院  第三庭
                                            審判長  法  官　姜素娥
      　　　　　　　　　　　　　　　　　　　　      法　官　陳國成
      　　　　　　　　　　　　　　　　　　　　      法　官　林文舟
右為正本係照原本作成。
如不服本判決，應於送達後二十日內，向本院提出上訴狀並表明上訴理由，如於本判
決宣示後送達前提起上訴者，應於判決送達後二十日內補提上訴理由書（須按他造人
數附繕本）。
                                                    書記官  林孟宗
中　　華　　民　　國　　九十一　　　年　　　八　　　　月　　　  十五　　日
